【裁判字號】    89,上訴,1945
【裁判日期】    900802
【裁判案由】    偽造文書等
【裁判全文】
臺灣高等法院臺中分院刑事判決                  八十九年度上訴字第一九四五號
    上  訴  人
    即  被  告  戊○○
右上訴人因偽造文書等案件，不服臺灣苗栗地方法院八十九年度訴字第一三○號中華
民國八十九年八月三十日第一審判決（起訴案號：臺灣苗栗地方法院檢察署八十九年
度偵緝字第五 十八號），提起上訴，本院判決如左：
      主  文
原判決撤銷。
戊○○共同連續行使偽造私文書，足以生損害於他人，處有期徒刑拾月。
    事  實
一、戊○○因房子貸款及積欠朋友錢，且無償債能力，乃自民國（下同）八十七年四
    月間起至八十八年四月間止（起訴書誤繕為二月），基於概括犯意，先後多次，
    連續意圖為自己不法所有，在苗栗縣竹南鎮○○路五四八巷二十三號住處，募集
    民間互助會，自任會首而偽造他人名義之標單，並持以行使而冒標會款（其中於
    如附表四、六所列之時、地，其配偶丁○○「業經臺灣苖栗地方法院苗栗簡易庭
    九十年六月二十一日以九十年度苗簡字第三一七號簡易處刑判決判處有期徒刑六
    月，如易科罰金以佰元折算一日」，明知戊○○係自任會首而偽造他人名義之
    標單，並持以行使而冒標會款，仍與戊○○共同基於意圖為自己不法之所有之犯
    意聯絡，且基於概括犯意，與戊○○共同冒標並與戊○○共同收取會員會款），
    而犯有左列連續詐欺及行使偽造私文書犯行：
１、戊○○於八十六年十二月間，募集民間互助會，自任會首，並邀集鄭茂等二十六
    人入會，約明由戊○○自八十六年十二月十日起，迄八十九年十一月十五日止，
    連同會首共三十六會（其中庚○○、陳嫦娥、丙○○、葉天生、蔡玉郎、林文科
    、彭鑾基等人各參加二會），每會新臺幣（下同）一萬元，採內標方式，每月十
    日晚上八時在苗栗縣竹南鎮○○路五四八巷二十三號住處開標，詎戊○○基於概
    括之犯意，先後於如附表所示之冒標日期，於上揭約定地點，連續意圖為自己不
    法之所有，分別以附表所示之冒標人名、冒標形式之標單投標而行使之，均告得
    標，以此詐術使活會會員（包含被冒標之會員）均陷於錯誤，而交付扣除利息之
    會款予戊○○，戊○○先後八次冒標各詐得如附表所示之冒標所詐得金額，其中
    如附表四、六所示則與丁○○共同為之，均足以生損害於陳素貞、鄭茂、林雅琪
    、丙○○、陳嫦娥、乙○○、曾水芬，共計詐得金額為一百五十九萬七千一百元
    ，迨八十八年八月十日該會停標，會員方知受騙。
２、戊○○基於同一概括犯意，明知已無償債能力，仍續於八十七年十月間，募集民
    間互助會，自任會首，並邀集蔡玉郎等二十七人入會，約明由戊○○自八十七年
    十月二十日起，迄九十年五月二十日止，連同會首共三十二會（其中呂美桂、庚○○、陳錦祥（其中一會約定由戊○○承擔）等人各參加二會，每會新臺幣一萬
    元，採外標方式，每月二十日晚上七時在苗栗縣竹南鎮○○路五四八巷二十三號
    住處開標，詎戊○○承前概括之犯意，於八十八年二月二十日，再意圖為自己不
    法之所有，冒以陳錦祥之名義，填寫利息二千三百元，而偽造簽名「陳錦祥」之
    標單投標而行使之，且得標，以此詐術使活會會員均陷於錯誤，而交付加計利息
    之會款予戊○○，戊○○此次冒標計詐得二十八萬元，足以生損害於陳錦祥，迨
    八十八年八月二十日該會停標，會員方知受騙。
二、案經庚○○（原審誤載為葉慧子）、己○○、丙○○、乙○○訴請臺灣苗栗地方
    法院檢察署檢察官偵查起訴。
    理  由
一、訊據被告戊○○除否認丁○○有與其共同犯有如附表四、六所示之犯行外，就其
    餘犯行坦承不諱，並辯稱：右揭犯行，均為其一人所犯，與丁○○無關等語。經
    查：被告右揭偽造文書之犯罪事實，業據被告於偵查、原審及本院審理時坦承不
    諱，核與告訴人庚○○、丙○○、己○○之指述及證人鍾快妹於原審調查時所為
    證述相符，復有如事實欄所示之內標標單及外標標單各一紙影本附卷足資佐證。
    而丁○○知悉戊○○冒標且有與戊○○共同收取會款，此觀丁○○於於偵查中供
    稱：「我們有冒會員名義標會，也倒會。‧‧‧（問：共冒標幾次？）我沒有參
    與。但知道‧‧‧我並非會首，只是代收會款‧‧‧（問：是否知道妳先生冒標
    ？）知道。」（詳見臺灣苖栗地方法院檢察署八十九年度偵字第五十八號卷第十
    頁）、「會是我先生戊○○做的。‧‧‧（問：丙○○與乙○○的會「即附表四
    及六」，是被妳冒標？）是的。」（詳見臺灣苖栗地方法院檢察署八十九年度偵
    字第五十八號卷第二十三頁）等語，於本院九十年六月十七日調查時供稱：「我
    只有幫招會員，有乙○○，乙○○才另外招其他會員‧‧‧有幫收會款。」等語
    （詳本院理卷第九十三頁）至明，且告訴人毆水發亦於偵查中指稱：「丁○○向
    我收過會錢」（詳見臺灣苖栗地方法院檢察署八十八年度偵字第四七三七號卷第
    十五頁）、告訴人丙○○亦指稱：「他們二人（指戊○○及丁○○）都向我收會
    錢」（詳見臺灣苖栗地方法院檢察署八十八年度偵字第四七三七號卷第十六頁）
    ，本件事證明確，被告犯行均堪認定，應予依法論科。
二、按民間互助會標會之標單，就其內容所載署押及金額本身言，原無何一定之意思
    表示，祇因在民間標會之習慣上，足為表示其一定用意之證明，而屬刑法第二百
    二十條所謂以文書論之私文書（最高法院八十七年度臺非字第一二號，亦同此見
    解）。核被告招募互助會，再冒用陳素貞、鄭茂、林雅琪、丙○○、陳嫦娥、乙○○、曾水芬、陳錦祥之名義，偽造標單，並持以行使，而詐取他人財物之犯行
    ，係犯刑法第二百十六條、第二百十條、第二百二十條之行使偽造準私文書罪，
    第三百三十九條第一項之詐欺取財罪。被告偽造他人署押於標單上，為偽造標單
    準私文書之部分行為，且偽造準私文書之低度行為，應為行使之高度行為所吸收
    ，均不另論罪。又其每次冒標犯行向多數會員收取會款，均同時使多數會員受害
    ，係以一行為觸犯數詐欺罪名，應依想像競合犯之規定，從一重處斷。被告先後
    多次行使偽造準私文書、詐欺取財之犯行，均時間緊接，犯罪構成要件相同，顯
    係基於概括犯意而反覆為之，應分別依連續犯之規定，各論以一罪，並加重其刑
    。被告所犯上開行使偽造準私文書罪與詐欺取財罪間，有方法結果之牽連關係，
    為牽連犯，應依刑法第五十五條規定，從較重之行使偽造準私文書罪處斷。被告
    就如附表四、六所列之犯行，係與丁○○有犯意聯絡及行為之分擔，均為共同正
    犯。原審判決認被告罪證明確予以論罪科刑固非無見，惟丁○○業於偵查、原審
    審理及本院審理中分別坦承知悉戊○○冒標情事而仍與戊○○共同為之，其與被
    告顯為共犯關係至明，原審判決誤認被告與丁○○並無共犯關係即有未洽，被告
    上訴以本件其業已與部分會員和解，請求諭知緩刑，惟按因被告僅與少部分會員
    達成和解，尚未與全部會員達成和解，其請求諭知緩刑雖無理由，然原審判決既
    有上開可議之處，自應由本院予以撤銷改判。審酌被告前未有犯罪紀錄，素行尚
    佳，有臺灣高等法院被告全國前案紀錄表一份附卷足憑，且與庚○○、丙○○、
    毆水發、鍾春吉等人達成和解，有和解書影本一份在卷可稽（詳見本院審理卷第
    四十七頁）及被告所詐得之款項為數不低，所生危害不輕，犯罪後坦承犯行等一
    切情狀，量處有期徒刑十月，以示懲儆。另被告以陳素貞、鄭茂、林雅琪、丙○○、陳嫦娥、乙○○、曾水芬、陳錦祥之名義，並持以行使之標單九紙，為被告
    所有，供犯罪所用之物，惟因未扣案，且據被告供承因搬家而丟棄，顯然業已滅
    失，爰不另為沒收之諭知。
據上論斷，應依刑事訴訟法第三百六十九條第一項、第三百六十四條、第二百九十九
條第一項前段，刑法第二十八條、第五十六條、第二百十條、第二百十六條、第三百
三十九條第一項、第五十五條，罰金罰鍰提高標準條例第一條前段，判決如主文。
本案經檢察官甲○○到庭執行職務
中       華       民       國   九  十    年     八      月     二      日
                                臺灣高等法院臺中分院刑事第三庭
                                      審判長法  官  方  艤  駐
                                            法  官  劉  連  星
                                            法  官  胡  忠  文
右正本證明與原本無異。
如不服本判決應於收受送達後十日內向本院提出上訴書狀，其未敘述上訴之理由者並
得於提起上訴後十日內向本院補提理由書（均須按他造當事人之人數附繕本）。
                                            書記官  粘  銘  環
中       華       民       國   九  十    年     八      月     三      日
附錄：
刑法第二百十條、二百十六條
刑法第二百十條
偽造、變造私文書，足以生損害於公眾或他人者，處五年以下有期徒刑。
刑法第二百十六條
行使第二百十條至第二百十五條之文書者，依偽造、變造文書或登載不實事項或使登
載不實事項之規定處斷。
                                                                        Ｋ
附表：
一、
（一）冒標日期：八十七年四月十日
（二）冒標人名：陳素貞
（三）冒標形式：在隨意之紙上載明被冒標者姓名及金額二千四百元（即利息）
（四）冒標所詐得金額：此為第四次開標，有三十一個活會，再加上被冒標之人數（
                      被告亦向該被冒標者收取活會會款）乘以扣除利息所得之金
                      額為二十四萬三千二百元（即（31＋1）×（00000－0000）
                      ＝243200）
二、
（一）冒標日期：八十七年五月十日
（二）冒標人名：鄭茂
（三）冒標形式：在隨意之紙上載明被冒標者姓名及金額二千六百元（即利息）
（四）冒標所詐得金額：此為第五次開標，有三十個活會，再加上已被冒標之總人數
                      （被告亦向該被冒標者收取活會會款）乘以扣除利息所得之
                      金額為二十三萬六千八百元（即（30＋2）×（00000－0000
                       ）＝236800）
三、
（一）冒標日期：八十七年九月十日
（二）冒標人名：林雅琪
（三）冒標形式：在隨意之紙上載明被冒標者姓名及金額三千二百元（即利息）
（四）冒標所詐得金額：此為第九次開標，有二十六個活會，再加上已被冒標之總人
                      數（被告亦向該被冒標者收取活會會款）乘以扣除利息所得
                      之金額為十九萬七千二百元（即（26＋3）×（00000－0000
                      ）＝197200）
四、
（一）冒標日期：八十七年十月十日
（二）冒標人名：丙○○
（三）冒標形式：在隨意之紙上載明被冒標者姓名及金額三千三百元（即利息）
（四）冒標所詐得金額：此為第十次開標，有二十五個活會，再加上已被冒標之總人
                      數（被告亦向該被冒標者收取活會會款）乘以扣除利息所得
                      之金額為十九萬四千三百元（即（25＋4）×（00000－0000
                      ）＝194300）
五、
（一）冒標日期：八十七年十一月十日
（二）冒標人名：陳嫦娥
（三）冒標形式：在隨意之紙上載明被冒標者姓名及金額三千五百元（即利息）
（四）冒標所詐得金額：此為第十一次開標，有二十四個活會，再加上已被冒標之總
                      人數（被告亦向該被冒標者收取活會會款）乘以扣除利息所
                      得之金額為十八萬八千五百元（即（24＋5）×（00000－
                      0000）＝188500）
六、
（一）冒標日期：八十七年十二月十日
（二）冒標人名：乙○○
（三）冒標形式：在隨意之紙上載明被冒標者姓名及金額三千七百元（即利息）
（四）冒標所詐得金額：此為第十二次開標，有二十三個活會，再加上已被冒標之總
                      人數（被告亦向該被冒標者收取活會會款）乘以扣除利息所
                      得之金額為十八萬二千七百元（即（23＋6）×（00000－
                      0000）＝182700）
七、
（一）冒標日期：八十八年二月十日
（二）冒標人名：陳嫦娥
（三）冒標形式：在隨意之紙上載明被冒標者姓名及金額三千九百元（即利息）
（四）冒標所詐得金額：此為第十四次開標，有二十一個活會，再加上已被冒標之總
                      人數（被告亦向該被冒標者收取活會會款）乘以扣除利息所
                      得之金額為十七萬零八百元（即（21＋7）×（00000－0000
                      ）＝170800）
八、
（一）冒標日期：八十八年四月十日
（二）冒標人名：曾水芬
（三）冒標形式：在隨意之紙上載明被冒標者姓名及金額三千二百元（即利息）
（四）冒標所詐得金額：此為第十六次開標，有十九個活會，再加上已被冒標之總人
                      數（被告亦向該被冒標者收取活會會款）乘以扣除利息所得
                      之金額為十八萬三千六百元（即（19＋8）×（00000－0000
                      ）＝183600）
                                                                        Ｋ


司法院資訊處製作；財團法人民間司法改革基金會備份。
